【裁判字號】    99,消債更,300
【裁判日期】    991209
【裁判案由】    更生事件
【裁判全文】
臺灣板橋地方法院民事裁定           99年度消債更字第300號
聲  請  人  陳慈琳
代  理  人  黃俊六律師
上列當事人因消費者債務清理事件聲請更生及保全處分，本院裁
定如下：
    主  文
更生及保全處分之聲請均駁回。
聲請費用由聲請人負擔。
    理  由
一、本件聲請意旨略以：聲請人因有不能清償債務之情事，目前
    債務總金額為新臺幣（下同）1,234,543 元，於消費者債務
    清理條例（下稱消債條例）施行後，曾提出債權人清冊，以
    書面向最大債權金融機構即台新商業銀行股份有限公司（下
    稱台新銀行）請求共同協商債務清償方案。惟聲請人於餐廳
    工作，擔任廚房助手，每月收入僅為21,000元，扣除房屋租
    金每月8,000 元後，尚需扶養三名子女、負擔個人生活費及
    家庭開銷等費用，已入不敷出，實無法負擔台新銀行所提供
    二階段72期、每期還款5,000 元之方案，致協商不成立。又
    聲請人無擔保或無優先權之債務總額未逾1,200 萬元，且未
    經法院裁定開始清算程序或宣告破產，爰向本院聲請更生等
    語。
二、按為使負債務之消費者得依本條例所定程序清理其債務，以
    調整其與債權人及其他利害關係人之權利義務關係，保障債
    權人之公平受償，謀求消費者經濟生活之更生及社會經濟之
    健全發展，特制定本條例；債務人不能清償債務或有不能清
    償之虞者，得依本條例所定更生或清算程序，清理其債務，
    消費者債務清理條例（下稱消債條例）第1 條、第3 條分別
    定有明文。蓋消債條例之立法目的，在於使陷於經濟上困境
    之消費者，得利用更生或清算程序清理債務，藉以妥適調整
    其與債權人及其他利害關係人之權利義務關係，保障債權人
    之公平受償，並謀求消費者經濟生活之更生機會，從而健全
    社會經濟發展。而更生程序係以債務人有清理債務之誠意，
    而提出更生方案為前提。若債務人無償債意願，縱強其進行
    更生程序，亦無更生之可能；債務人雖有償債意願，但若無
    固定收入之望、繼續性收入之期待或其收入無法維持日常最
    低生活支出者，亦即無法提出合理之更生方案，即不適合利
    用更生程序，應認更生之聲請無實益。又聲請更生或清算不
    合程式或不備其他要件者，法院應以裁定駁回之，但其情形
    可以補正者，法院應定期間先命補正，復為同條例第8 條所
    明定。
三、查本件聲請人主張其於消債條例施行後，前已提出債權人清
    冊，依消債條例第151 條第1 項規定，以書面向最大債權金
    融機構即台新銀行申請共同協商債務清償方案，惟協商不成
    立一節，固據其提出財團法人金融聯合徵信中心債權人清冊
    、台新銀行99年7 月14日前置協商不成立通知書影本等件為
    證。惟查：
(一)、聲請人自陳現於餐廳擔任廚房助手，每月收入僅為21,000元
    ，並提出勞工保險被保險人投保資料表1 份為憑。惟聲請人
    於財產及收入狀況說明書內之「聲請前兩年內必要支出之數
    額、原因及種類」記載，其每月必要支出之情形，包括個人
    膳食4,500 元、房屋租金8,000 元、水、電、瓦斯、電話費
    2,500 元，扶養父母親9,000 元，合計24,000元；另於「依
    法受債務人扶養之人」欄內記載，其扶養三名子女，每月實
    際支出之扶養費各為3,000 元，合計9,000 元。以上總計聲
    請人陳報每月必要支出之費用為33,000元，顯已逾聲請人所
    陳報之現今每月薪資收入21,000元。
(二)、再者，聲請人既自陳有不能清償之事由，生活消費程度自應
    受有限制，每月生活開支，自不能與一般人等量齊觀，而參
    酌行政院主計處公佈之99年度臺北縣每人每月最低生活費用
    10,792元，該最低生活費用已包括食、衣、住、行等費用在
    內，以此計算聲請人個人每月必要生活費用尚屬合理，亦即
    ，聲請人每月超逾10,792元範圍之個人生活支出，難認屬維
    持基本生活之必要支出。又聲請人依法應與其前配偶陳仲瑋
    共同負擔二名未成年子女陳加安、陳家幼以及獨力負擔一名
    未成年子女陳加方（父不詳）之基本生活費用，此有戶籍謄
    本2 份在卷足憑。而參酌財政部國稅局98年度扶養親屬每人
    每年免稅額82,000元即每月6,833 元為計算基礎，是聲請人
    應負擔三名子女之扶養費用合計13,666元（計算式：6,833
    ÷2 ×2 ＋6,833 ＝13,666）為適當。則以聲請人每月收入
    21,000元，扣除每月個人基本生活費用10,792元及三名子女
    之基本生活所需13,666元，顯無賸餘資金可供償還債務，是
    依聲請人之收入已不能維持其基本生活必要支出，實難認其
    有足夠、充裕之能力可於更生程序提出合理之更生方案以資
    償債。
(三)、退步言之，縱以聲請人所陳報每月實際支出三名子女之扶養
    費用合計9,000 元為計算標準，則以聲請人每月收入21,000
    元，於扣除每月個人基本生活費用10,792元及三名子女之扶
    養費用9,000 元後，餘額僅有1,208 元（計算式：21,000－
    19,792＝1,208） ，顯無足供清償之收入。再觀諸前置協商
    不成立通知書記載，聲請人表示每月僅能負擔2,000 元，則
    即使聲請人能按月清償2,000 元，以消債條例所定更生方案
    履行期限8 年96期計算，聲請人所得償債數額僅為192,000
    元，此與其所負欠債務總金額1,234,543 元相較顯不相當，
    對債權人顯不公平，已難符合更生制度之規範意旨。是縱本
    院准予開始更生，聲請人亦難提出相當清償比例以取得債權
    人會議可決或經本院認為公允之更生方案，應認本件更生並
    無實益。
四、綜上所述，本件聲請人依現有收入已不敷生活必要支出，顯
    見無足供清償之收入，作為更生方案基礎，進入更生程序並
    無實益，而該欠缺又無從補正，應予駁回。又本件更生之聲
    請既經駁回，則聲請人保全處分之聲請即失所附麗，應一併
    駁回，爰裁定如主文。
五、另衡諸債之關係，係以當事人間之信賴關係為基礎，債務人
    應本於誠信履行債務。而債務人於能力所及範圍內，除應積
    極努力工作以增加收入外，尚須節約支出撙節開銷，以達成
    勉力履行債務。是倘本件聲請人嗣後本於消債條例之立法精
    神，於衡酌己身清償資力，提出符合正當性及合理性之清償
    計畫，卻不被債權金融機構所接受時，自得再求助於法院，
    選擇向法院聲請更生或清算，附此敘明。
中    華    民    國    99    年    12    月    9     日
                  民事第三庭    法  官  邱育佩
以上正本係照原本作成
如不服本裁定應於送達後10日內向本院提出抗告狀，並繳納抗告
費新臺幣1,000 元
中    華    民    國    99    年    12    月    9     日
                                書記官  彭麗紅

司法院資訊處製作；財團法人民間司法改革基金會備份。
